臺灣嘉義地方法院刑事判決　　　　　　　 96年度易字第514號
公　訴　人　臺灣嘉義地方法院檢察署檢察官
被　　　告　甲○○
上列被告因詐欺案件，經檢察官提起公訴（96年度偵字第4992號
）及移送併案審理（96年度偵字第6502號），被告於本院行準備
程序時就犯罪事實為有罪之陳述，經本院合議庭裁定由受命法官
改依簡式審判程序審理，判決如下：
    主  文
甲○○連續犯詐欺取財罪，處有期徒刑年。扣案之甲○○名片
陸張、林有隆通訊錄壹張，均沒收。
    事  實
一、緣乙○○、丙○○前於民國84年間，均在臺灣嘉義監獄擔任
    戒護科管理員，因凌虐人犯涉及瀆職案，經本院分別判處有
    期徒刑7 年、8 年，該案件因上訴而繫屬於臺灣高等法院臺
    南分院審理中時，渠等經由任職於臺灣嘉義監獄期間之同事
    林有隆（已由臺灣嘉義地方法院檢察署檢察官另為不起訴處
    分）介紹，誤認甲○○為律師，可使官司獲得輕判。甲○○
    即意圖為自己不法所有，基於詐欺取財之概括犯意，先後為
    下列犯行：
(一)於88年2 月初某日，乙○○在林有隆之陪同下，至甲○○位
    於臺南市○區○○里○○鄰○○街41巷62號之住處，甲○○因
    經營餐廳，急需資金周轉，見有機可趁，竟向乙○○佯稱可
    走後門疏通法官，代價為新臺幣（下同）160 萬元，致乙○○誤信甲○○有解決上開官司之能力而陷於錯誤，於88年2
    月10日自其郵局帳戶（局號為0000000 ，帳號為272119）提
    領現金，在上址如數交付予甲○○。
(二)同年8 月間，甲○○復向乙○○佯稱疏通法官尚需費用80萬
    元，致乙○○陷於錯誤，分別於88年8 月10日、88年9 月3
    日（起訴書誤植為「9 月1 日」），自上述帳戶各提領現金
    40萬元，在上址如數交付予甲○○。
(三)於88年11月中旬某日，丙○○亦在林有隆之陪同下，至甲○○上揭住處，甲○○向丙○○佯稱可疏通法官，代價為240
    萬元，經討價還價後減為210 萬元，致丙○○亦誤信甲○○
    有解決上開官司之能力，而陷於錯誤，分別向父親黃曉裕、
    叔叔黃瑞霖、堂兄黃贊徽、胞姊黃素媺借款，而於數日後在
    上址如數支付予甲○○。
(四)甲○○收受乙○○、黃讚鴻給付之上開款項後，均將之挪供
    己用，嗣因乙○○、丙○○之上開案件仍於92年8 月間遭最
    高法院駁回上訴而判決有罪確定，始悉受騙。
二、案經臺灣嘉義地方法院檢察署檢察官指揮法務部調查局嘉義
    市調查站偵查後起訴及移送併案審理。
    理  由
一、本件被告所涉犯者為刑法第339 條第1 項，非死刑、無期徒
    刑、最輕本刑為3 年以上有期徒刑之罪或高等法院管轄第一
    審案件。本院行準備程序時，被告就被訴事實為有罪之陳述
    ，經告知簡式審判程序之旨，並聽取檢察官及被告之意見後
    ，本院合議庭爰依刑事訴訟法第273 條之1 第1 項裁定由受
    命法官獨任進行簡式審判程序。故本件簡式審判程序之證據
    調查，依刑事訴訟法第273 條之2 規定，不受同法第159 條
    第1 項、第161 條之2 、第161 條之3 、第163 條之1 及第
    164 條至第170 條規定之限制，合先敘明。
二、上揭犯罪事實，業據被告甲○○於偵查及本院審理中坦承不
    諱（見96年度他字第986 號卷第23至24頁、第87至89頁，本
    院96年9 月10日審理筆錄第2 頁），核與被害人乙○○、丙○○於偵查中之指述（見96年度警聲搜字第799 號卷第22至
    28頁、第33至34頁、第37至40頁，96年度他字第986 號卷第
    105 至106 頁），以及證人黃曉裕、黃瑞霖、黃贊徽、黃素
    媺、林有隆之證述（見96年度警聲搜字第799 號卷第11至19
    頁、第43至44頁、第46至47頁、第49至50頁，96年度他字第
    986 號卷第8 至16頁、第89至92頁、第107 至108 頁）相符
    ；此外，並有證人黃曉裕所有之嘉義縣鹿草鄉農會交易明細
    表、證人黃瑞霖所有之嘉義縣鹿草鄉農會交易明細表、被害
    人丙○○所有之鹿草郵局客戶歷史交易清單各1 紙（見96年
    度警聲搜字第799 號卷第59至61頁），以及被害人乙○○所
    有之上述郵局交易明細表2 紙（見96年度偵字第4992號卷第
    13至14頁）、扣案之甲○○名片6 張、林有隆通訊錄等件在
    卷可佐，足認被告具任意性之自白與事實相符，本件事證明
    確，其犯行堪以認定，應予依法論科。
三、論罪科刑：
(一)被告行為後，94年1 月7 日修正，同年2 月2 日公布之刑法
    ，業自95年7 月1 日施行。按行為後法律有變更者，適用行
    為時之法律，但行為後之法律有利於行為人者，適用最有利
    於行為人之法律，為刑法第2 條第1 項揭示之法律變更從舊
    從輕原則，此規定乃與刑法第1 條罪刑法定主義契合，而貫
    徹法律禁止溯及既往原則，係規範行為後法律變更所生新舊
    法律比較適用之準據法，是刑法第2 條本身雖經修正，但本
    身尚無比較新舊法之問題，應一律適用裁判時之現行刑法第
    2 條規定以決定應適用之刑罰法律。又該條文之規範目的在
    於避免惡化行為人法律地位，致其受行為時無法預見之刑罰
    處罰，故該條文所定「法律」之解釋，應限於「刑罰法律」
    （大法官會議釋字第103 號解釋、最高法院51年台非字第76
    號判例意旨參照），則該條文所規範之法律變更，當限於「
    影響整體刑罰權規範內容利或不利」之變更，始合其規範目
    的。茲就本件應適用之新、舊法比較如下：
 1、刑法第33第5 款關於「罰金：一元以上」之規定，修正公布
    為「罰金：新臺幣一千元以上，以百元計算之」，刑法法定
    本刑中列有罰金刑者，其法定最低度罰金刑因之提高，涉及
    科刑規範變更，自有新舊法比較之必要（最高法院95年度第
    8 次刑事庭會議決議參照），經比較結果，以舊法較有利於
    行為人。
 2、95年7 月1 日施行之刑法，已將第56條連續犯以一罪論，但
    得加重其刑至二分之一之規定刪除；是被告本件被訴之3 次
    詐欺取財犯行，如依新法規定，均應按同法第339 條第1 項
    之詐欺取財罪論處，並數罪併罰，而詐欺取財罪之法定刑為
    「5 年以下有期徒刑、拘役或科或併科1 千元以下罰金」，
    若依修正後之規定，將被告所犯3 次詐欺取財罪分論併罰，
    合併計算其法定最高本刑，顯較修正前依連續犯之規定以一
    罪論，但得加重其刑至二分之一為重，自以修正前之規定有
    利於被告。
 3、綜上比較結果，被告所為本件犯行涉及新舊法比較部分，應
    依刑法第2 條第1 項前段，適用其行為時之法律，即修正前
    刑法之相關規定論處。
(二)按刑法第339 條之詐欺罪，其成立固均以行為人有施用詐術
    之行為為必要，然所謂詐術行為，不以積極之語言、文字、
    肢體、舉動或兼有之綜合表態等為限，其因消極之隱瞞行為
    ，致使被害人陷於錯誤，亦包括在內（最高法院90年度台上
    字第7781號判決參照）。又刑法詐欺取財罪之成立，以意圖
    為自己或第三人不法之所有，以詐術使人將本人或第三人之
    物交付為要件；而所謂以詐術使人交付，必須被害人因其詐
    術而陷於錯誤，或利用被害人之錯誤而行詐（最高法院82年
    度台上字第3532號判決參照）。被告明知被害人乙○○、丙○○誤認其為律師，竟未告知渠等其不具律師身分，且誆稱
    其可走後門代為疏通，而使被害人乙○○、丙○○陷於錯誤
    ，交付財物。是核被告所為，係犯刑法第339 條第1 項之詐
    欺取財罪。其如上揭犯罪事實一、 (一)至 (三)所述之先後
    數次詐欺取財犯行，時間緊接，觸犯犯罪構成要件相同之罪
    ，顯係基於概括犯意反覆為之，應依修正前刑法第56條之規
    定論以連續犯，並加重其刑。又檢察官移送併案審理部分，
    與上揭起訴之犯罪事實為同一事實，本在起訴範圍，本院自
    得併予審理，附此敘明。
(三)爰審酌：被告前曾因偽造有價證券、麻醉藥品管理案件經判
    刑確定，有其臺灣高等法院被告前案紀錄表1 紙在卷可佐，
    素行非佳，為中國法商學校法律科畢業，竟不思善用其法律
    專業知識，而長期以印製名片（名片上加註「法律顧問」、
    「Lawyer」等字樣，見96年度他字第986 號卷第60頁）等方
    式對外偽稱具有律師身分，利用他人身繫囹圄，詐稱可行賄
    法官疏通官司，趁機騙取鉅額金錢，嚴重損及司法信譽，破
    壞民眾對司法公正之信賴，戕害司法威信甚鉅，被害人受騙
    金額總計達450 萬元，迄未與被害人和解賠償其等所受損害
    ，惟其犯後自偵查至本院審理中均坦承犯行，已見悔意等一
    切情狀，認公訴人求處被告有期徒刑4 年，稍有過重，應量
    處如主文所示之刑，以示懲儆。
(四)扣案之甲○○名片6 張（即96年度警聲搜字第799 號卷第78
    頁扣押物品目錄表編號壹—十二中，編號1 至編號6 部分，
    其影本見96年度他字第986 號卷第60頁）、林有隆通訊錄1
    張（即同上卷第78頁扣押物品目錄表編號壹—十三記載林有
    隆通訊資料部分，其影本見96年度他字第986 號卷第62頁）
    ，係被告所有供犯罪預備、犯罪所用之物，有被告之供述、
    被害人乙○○之指述以及證人林有隆之證述在卷可佐（見96
    年度偵字第4992號卷第10頁、第15頁，96年度他字第986 號
    卷第10頁、第22頁背面），爰依刑法第38條第1 項第2 款之
    規定宣告沒收。至其餘於被告上揭住處扣得之物（即同上扣
    押物品目錄表編號壹—一至壹—十一、壹—十二之古金男等
    司法人員名片11張、壹—十三除林有隆以外之其他司法人員
    通訊錄、壹—十四至壹—二十四之物），被告或辯稱係之前
    在其住處執業之律師所留物品，或辯稱係其平日應付朋友問
    問題參考之用，或辯稱係之前開餐廳、蓋房子、開徵信社做
    生意所留之物，與本案無關（見本院96年9 月10日審判筆錄
    第5 至6 頁）；上開扣案物既均無證據足資證明係被告所有
    ，且供本件犯罪所用、犯罪預備，或因犯罪所生或所得之物
    ，爰不予宣告沒收，附此敘明。
據上論斷，應依刑事訴訟法第273 條之1 第1 項、第299 條第1
項前段，刑法第2 條第1 項前段、第339 條第1 項、第56條（修
正前）、第38條第1 項第2 款，刑法施行法第1 條之1 第1 項、
第2 項前段，判決如主文。
本案經檢察官江金星到庭執行職務。
中　　華　　民　　國　　96　　年　　9 　　月　　29　　日
    　　　　　　     刑事第三庭 法　官　陳  蒨  儀
上列正本證明與原本無異。
如不服本判決，應於判決送達後十日內向本院提出上訴狀，上訴
書狀依法應敘述具體理由，如未敘述具體理由者，應於上訴期間
屆滿後二十日內補提理由書於本院（均應附繕本）。告訴人或被
害人如對於本判決不服者，應具備理由請求檢察官上訴，其上訴
期間之計算係以檢察官收受判決正本之日期為準。
中　　華　　民　　國　　96　　年　　10　　月　　1　　 日
                                書記官  楊  國  色
附錄本判決論罪法條：
中華民國刑法第339條第1項：
意圖為自己或第三人不法之所有，以詐術使人將本人或第三人之
物交付者，處5 年以下有期徒刑、拘役或科或併科1 千元以下罰
金。
